【裁判字號】    97,上訴,954
【裁判日期】    970430
【裁判案由】    偽造文書等
【裁判全文】
臺灣高等法院刑事判決                 97年度上訴字第954號
上  訴  人  臺灣臺北地方法院檢察署檢察官
上  訴  人
即  被  告  甲○○
上列上訴人，因被告偽造文書等案件，不服臺灣臺北地方法院96
年度訴字第1471號，中華民國97年1 月23日第一審判決（起訴案
號：臺灣臺北地方法院檢察署96年度偵字第487 號），提起上訴
，本院判決如下：
    主  文
上訴駁回。
    事  實
一、甲○○於民國（下同）90年間，因偽造文書罪，經台灣板橋
    地方法院以90年度易緝字第35號判處有期徒刑六月確定，經
    通緝後，於92年1月7日入監執行，同年6 月30日執行完畢，
    又於92年間，因詐欺罪，經台灣台北地方法院以92年自緝字
    第12號判處有期徒刑二年，並經本院以92年上易字第1534號
    判決上訴駁回確定，二案經定執行刑為二年二月，扣除已執
    行之六月，應執行一年八月，於94年3 月29日入監（應至95
    年10月24日縮刑期滿），95年1 月27日假釋出獄，未經撤銷
    假釋而執行完畢（於本案不構成累犯）。其從事土地代書及
    金融、工程仲介業務，經友人黃進農介紹得知乙○○（原名
    林孟謂）欲由國內銀行提供資金證明文件，從事國外金融操
    作投資，竟與羅惠民（已歿）共同基於意圖為自己不法所有
    之概括犯意聯絡，由甲○○於民國（下同）90年10月初，向
    乙○○、丙○○佯稱可用新臺幣（下同）五百萬元作業費透
    過羅惠民來取得美金一億元之資金證明，供國外金融操作使
    用，致使乙○○、丙○○二人陷於錯誤。丙○○先於90年10
    月3日在合作金庫商業銀行營業部開立帳號：0000000000000
    號外匯存款帳戶後，90年10月6 日，連同二百萬元台支支票
    一紙及上開帳戶存摺正本交予甲○○，甲○○即利用不知情
    那杰所有銀行帳戶存提領前開台支支票款項，由羅惠民交付
    那杰由他人偽造之合作金庫美金一億元之存款餘額證明書及
    英文資金證明轉交甲○○，90年10月中旬，在臺北市○○○
    路伯朗咖啡廳，由甲○○將上開偽造資金證明交予丙○○，
    佯稱上開合作金庫帳戶業已存入美金一億元之存款，丙○○
    陷於錯誤，再交付尾款三百萬元本票予甲○○，足以生損害
    於合作金庫及丙○○。乙○○見甲○○確能提出前開美金一
    億元之存款證明後，乃陷於錯誤，遂於90年10月15日在臺灣
    銀行國外營業部開立帳號：000000000000號外匯綜合存款帳
    戶，並將存摺正本交予甲○○，於90年（原審誤為95年）10
    月29日交付一百萬元之台支支票予甲○○後，旋由甲○○依
    前開相同模式透過那杰存提領支票款項，羅惠民轉交偽造之
    臺灣銀行外匯活期存款美金一億元存摺彩色影本三紙、英文
    資金證明二紙予那杰轉交甲○○，同年10月30日，由甲○○
    交付上開偽造之存款證明予乙○○，偽稱上開臺灣銀行帳戶
    已存入美金一億元存款，致乙○○陷於錯誤，交付尾款 150
    萬元及250 萬元台支支票二張予甲○○，足以生損害於臺灣
    銀行及乙○○。嗣乙○○、丙○○透過國外友人查證，發現
    甲○○所提供資金存款證明均係偽造，始知受騙而悉上情。
二、案經乙○○訴請臺灣士林地方法院檢察署檢察官，呈請臺灣
    高等法院檢察署檢察長令轉臺灣臺北地方法院檢察署檢察官
    偵查起訴。
    理  由
甲、程序部分：
一、按，被告以外之人（包括證人、鑑定人、告訴人、被害人及
    共同被告等）於審判外之陳述雖不符刑事訴訟法第159條之1
    一至之4等4條之規定，而經當事人於審判程序同意作為證據
    ，法院審酌該言詞陳述或書面陳述作成時之情況，認為適當
    者，亦得為證據；當事人、代理人或辯護人於法院調查證據
    時，知有刑事訴訟法第159條第1項不得為證據之情形，而未
    於言詞辯論終結前聲明異議者，視為有前項之同意，同法第
    159條之5定有明文。立法意旨在於傳聞證據未經當事人之反
    對詰問予以核實，原則上先予排除。惟若當事人已放棄反對
    詰問權，於審判程序中表明同意該等傳聞證據可作為證據；
    或於言詞辯論終結前未聲明異議，基於尊重當事人對傳聞證
    據之處分權，及證據資料愈豐富，愈有助於真實發見理念，
    且強化言詞辯論主義，使訴訟程序得以順暢進行，上開傳聞
    證據，均具有證據能力。
二、本件告訴人乙○○、被害人丙○○、證人那杰（原名那素清
    ）於檢察事務官詢問筆錄中之陳述（487號偵查卷6、10、25
    、26、77、102、104、108、110頁），告訴人乙○○於檢察
    官偵訊時未經具結之陳述（他字第2858號16頁），雖係被告
    以外之人於審判外之陳述，性質上屬傳聞證據，惟經原審、
    本院審理時予以提示並告以要旨，經檢察官及被告等人表示
    意見，當事人已知上述筆錄乃傳聞證據，且均未於言詞辯論
    終結前對該筆錄內容異議，依上開規定，已擬制同意其有證
    據能力，是告訴人乙○○、被害人丙○○、證人那杰於檢察
    事務官詢問筆錄中之陳述，及告訴人乙○○於檢察官偵訊時
    未經具結陳述之證言，自有證據能力，得作為證據。
乙、實體部分：
一、訊據上訴人即被告（下稱被告）甲○○，固坦承有分別收受
    丙○○及乙○○所交付作業費各五百萬元，並分別交付合作
    金庫美金一億元存款餘額證明書、英文資金證明各一紙，及
    臺灣銀行外匯綜合存款存摺（內載90年10月30日轉帳存入美
    金一億元）彩色影本三紙、英文資金證明一紙予丙○○及乙○○，前揭存款餘額證明書、外匯綜合存款存摺及英文資金
    證明皆屬偽造私文書等情，惟矢口否認有何共同詐欺及行使
    偽造私文書犯行，並先後辯稱：其僅介紹丙○○、乙○○與
    羅惠民認識，過程中均由羅惠民與丙○○、乙○○相互討論
    細節，其未插手。前開合作金庫、臺灣銀行外匯存款資料，
    均係由羅惠民完成作業後，再由其居中轉交，其對偽造犯行
    事前並未合謀，自不負行使偽造私文書及詐欺共犯刑責云云
    。惟查：
(一)被告收受丙○○及乙○○所交付作業費各五百萬元，並分別
    交付偽造合作金庫美金一億元存款餘額證明書、英文資金證
    明各一紙及臺灣銀行外匯綜合存款存摺（內載90年10月30日
    轉帳存入美金一億元）彩色影本三紙活期存款、英文資金證
    明一紙予丙○○及乙○○事實，業據被告先後坦承不諱，且
    有協議書、切結書、臺灣銀行綜合月結單一紙、台支支票影
    本三紙、臺灣銀行外匯綜合存款存摺彩色影本三紙、臺灣銀
    行英文資金證明在卷可稽（他字第2858號卷3至4、10至11；
    487 號偵查卷12至15頁、87頁），並經證人那杰到庭證述明
    確（原審97年1月9日審判筆錄）。又上開文件業經臺灣銀行
    營業部及合作金庫商業銀行營業部查證為偽造乙節，有臺灣
    銀行營業部96年4月25日營外字第09600038721號函、合作金
    庫商業銀行營業部96年8 月27日合金營業字第0963105691號
    函在卷可參（同上偵查卷95、112 頁），此部分事實，應堪
    認定。
(二)被告係積極參與詐欺及行使偽造私文書犯行等情，業據證人
    即被害人丙○○於偵訊中證稱：伊在90年10月份先將作業費
    二百萬元以開立台支方式經由告訴人乙○○當面交給被告，
    被告就把上開合作金庫存款證明給伊，然後其再交付三百萬
    元本票給被告，被告表示其對取得資金證明、押標金證明這
    類金融業之操作已很久，背後有一團隊可以與之配合，其係
    負責對外接洽，且保證資金證明為真，惟須在指定時間內始
    能向銀行查證，並曾當場打電話後即稱沒問題，只是後來告
    訴人乙○○向伊說此資金證明係虛假不實，國外查證不到（
    487 號偵查卷26、102至103頁），於原審時亦證稱：協議書
    第六條所載三項給付內容係由被告與乙○○協定，亦即被告
    應提供臺灣銀行美金一億元英文資金證明、國內上網文件及
    接受查詢同意書，被告把資金轉入乙○○帳戶內時，該帳戶
    存摺、印鑑均由被告控管，乙○○不得做任何提領動作，另
    英文承諾書（Payment  Order）則表示如果投入資金賺錢，
    即同意給被告九千萬美金分紅等語綦詳（原審96年11月28日
    審判筆錄4、5頁；97年1月9 日審判筆錄6頁）。證人即告訴
    人乙○○於偵訊中及原審時亦證稱：伊在支付一百萬元並將
    存摺交給被告後，被告有說不可親自查詢資金證明，要用電
    報查詢，後來被告交伊彩色存款影本三紙及英文資金證明書
    二紙，伊即交四百萬元給被告，被告表示有管道可以提供一
    億美金資金證明，並拿出以前曾作過相同投資中、英文資金
    存款證明讓伊過目，金額都約在一、二億元美金，伊就是看
    了該批資料後才相信被告，伊支付被告五百萬元作業費，係
    向國泰人壽以房屋貸款而來等語明確，並有國泰人壽貸款帳
    號查詢單及擔保放款利息本金明細表在卷可憑（前揭偵查卷
    10、25、77、104頁；原審前揭卷41、42頁，89、90頁）。
(三)證人那杰於偵訊及原審時亦稱：被告與羅惠民是朋友，被告
    將支票交伊軋入戶頭再提領現金交與被告轉交羅惠民，丙○○、乙○○二次作業費，均交予羅惠民，被告與羅惠民常在
    伊公司碰面等情（前揭偵查卷109 頁、前揭原審卷83、84頁
    ），顯見被告於本件涉案程度，非僅止於居中從事作業費之
    收受及偽造存款證明資料之轉交，其事前即積極遊說並保證
    其與羅惠民等背後團隊有能力以五百萬元代價，能使丙○○
    、乙○○等人取得美金一億元存款資金證明，供國外金融操
    作使用，同時並出具其先前承做他人存款證明資料藉以取信
    告訴人，遂致丙○○、乙○○因而陷於錯誤，而先後為財物
    交付。況且，被告收受丙○○、乙○○台支等票據，不逕行
    存入本身或羅惠民所有金融帳戶，而係先存入不知情之那杰
    帳戶中，再以提領現金方式，轉交羅惠民，參諸五百萬元乃
    鉅額款項，依一般社會交易習慣，皆以票據或轉帳方式為之
    ，以擔保安全性，被告辯稱：羅惠民只收現金，已有違經驗
    法則，其亦無法明確指出現金流向，顯見其取得該款確有予
    以隱匿之意圖。至前開承諾書雖載被告可有美金九千萬元分
    紅乙節，然須以上開美金一億元資金進場操作，因此獲利為
    前提，依常理判斷，應屬被告為強化丙○○等人確信渠有能
    力取得美金一億元存款證明之行為，尚不足資為有利於被告
    佐證，是被告辯稱其僅介紹丙○○、乙○○與羅惠民認識，
    其僅居中轉交，對於偽造犯行事前並未合謀云云，顯係推諉
    卸責之詞，不足採信。從而，本件事證明確，被告與羅惠民
    共同行使偽造私文書及詐欺犯行，洵堪認定，應依法論科。
二、被告行為後，刑法於94年2月2日修正公布，並於95年7月1日
    施行。按，行為後法律有變更者，適用行為時之法律，但行
    為後之法律有利於行為人者，適用最有利於行為人之法律，
    現行刑法第二條第一項訂有明文。此條規定乃與刑法第一條
    罪刑法定主義契合，而貫徹法律禁止溯及既往原則，係規範
    行為後法律變更所生新舊法律比較適用之準據法，是刑法第
    二條本身雖經修正，但刑法第二條既屬適用法律之準據法，
    本身尚無比較新舊法之問題，應一律適用裁判時之現行刑法
    第二條規定以決定適用之刑罰法律。又以本次刑法修正比較
    新舊法，應就罪刑有關之共犯、未遂犯、想像競合犯、牽連
    犯、連續犯、結合犯，以及累犯加重、自首減輕暨其他法定
    加減原因（如身分加減）與加減例等一切情形，綜其全部罪
    刑之結果而為比較（最高法院95年5 月23日第八次刑庭會議
    決議參照）。經查：
(一)被告所犯刑法第339條第1項之罪之主刑為五年以下有期徒刑
    、拘役或科或併科一千元以下罰金，被告行為時刑法就罰金
    刑規定，依修正前刑法第33條第5 款規定，罰金刑應處銀元
    一元以上，惟94年2月2日修正公布，95年7月1日施行之刑法
    第33條第5 款則規定：「罰金：新臺幣一千元以上，以百元
    計算之」，95年6月14日修正公布刑法施行法第1 條之1規定
    ：「中華民國九十四年一月七日刑法修正施行後，刑法分則
    編所定罰金之貨幣單位為新臺幣。九十四年一月七日刑法修
    正時，刑法分則編未修正之條文定有罰金者，自九十四年一
    月七日刑法修正施行後，就其所定數額提高為三十倍，但七
    十二年六月二十六日至九十四年一月七日新增或修正之條文
    ，就其所定數額提高為三倍」，比較修正前後之罰金刑輕重
    ，罰金數額並無不同，應逕適用刑法施行法第1條之1規定，
    而罰金刑最低刑度於修法後已有加重，故以95年7月1日修正
    公布施行前之規定較有利於被告，應依刑法第2條第1項規定
    ，適用行為時之法律。
(二)被告行為後，刑法第28條共犯規定已修正，修正前規定為：
    「二人以上共同實施犯罪之行為者，皆為正犯」，修正後之
    規定為：「二人以上共同實行犯罪之行為者，皆為正犯」，
    揆諸本條之修正理由係為釐清陰謀共同正犯、預備共同正犯
    、共謀共同正犯是否合乎本條規定之正犯要件。此修正範圍
    已縮小，故應為新舊法比較，本案被告共犯行為屬實行犯罪
    行為之正犯，修正施行後規定，並非較有利於被告，應適用
    修正前之規定。
(三)被告行為後，刑法第56條關於連續犯之規定，業經修正刪除
    ，修正刪除連續犯規定後，除法理上合於接續犯、包括一罪
    之情形仍可以一罪論外，其餘數犯罪行為情形，即應依刑法
    第51條規定分論併罰，則依修正後刑法第二條第一項規定，
    比較新、舊法結果，舊法第56條連續犯規定乃將被告連續數
    行為論以一罪，僅得加重其刑至二分之一，自應適用較有利
    於被告之行為時法律即舊法，論以連續犯。
(四)修正前刑法第55條後段牽連犯規定，業經修正公布刪除，則
    被告之犯行，因行為後新法已刪除牽連犯規定，此刪除雖非
    犯罪構成要件之變更，但顯已影響行為人刑罰之法律效果，
    自屬法律有變更。修正前刑法第55條牽連犯規定從一重罪處
    斷；而上開規定於修正刪除後，刑法就行為罪數，除接續犯
    、想像競合犯、結合犯等實質上或裁判上一罪，以一罪論處
    ，原則上採取一罪一罰及數罪併罰，故修正前之處罰結果，
    顯較修正刑法規定一罪一罰或數罪併罰，對被告有利。綜上
    所述，本院綜合比較上開法律變更情形，被告行為時之舊法
    較有利於被告，依修正後刑法第2條第1規定，應適用修正前
    刑法。
三、核被告所為，係犯刑法第339條第1 項詐欺取財罪、第216條
    第210 條行使偽造文書罪。被告與已歿之羅惠民二人間，就
    上開犯行，有犯意聯絡及行為分擔，均為共同正犯。被告等
    人所犯偽造私文書低度行為，應為行使偽造私文書高度行為
    所吸收，不另論罪。被告等利用不知情那杰，代為存提支票
    現金及轉交偽造存款證明資料，為間接正犯。被告多次行使
    偽造私文書及詐欺取財之犯行，均時間緊接，所犯均為構成
    要件相同之罪，顯係基於概括犯意反覆為之，均為連續犯，
    依修正前刑法第56條規定，各以一罪論，並加重其刑。被告
    連續行使偽造私文書與連續詐欺取財二罪間，有方法、目的
    牽連關係，依修正前刑法第55條規定，應從一重之連續行使
    偽造私文書罪處斷。原審經審理之結果，認被告罪證明確，
    因而適用刑法第2條第1項、第216條、第210條、第339條第1
    項（原判決誤引為修正前刑法第339條第1項，應予補正）、
    修正前刑法第28條、第56條、第55條，刑法施行法第1條之1
    等規定，並審酌被告係為個人之私利為上開犯行之犯罪動機
    、目的與手段，造成告訴人乙○○、被害人丙○○受有鉅額
    金錢損失，犯後否認犯行，飾詞狡辯，態度不佳等一切情狀
    ，量處被告有期徒刑二年六月，以示懲儆。另認，偽造臺灣
    銀行綜合月結單、臺灣銀行外匯活期存款明細、臺灣銀行英
    文資金證明、合作金庫存款餘額證明書、合作金庫英文資金
    證明等原本，未經扣案，復無證據證明尚仍存在，亦非被告
    所有，爰不予宣告沒收。經核其認事用法尚無違誤，量刑亦
    允當，被告提起上訴，否認上開犯行，核非可取，應予駁回
    。檢察官以告訴人乙○○之請求上訴指稱被告應係與那杰為
    共犯，指摘原判決不當，但查，卷內並無積極證據可資證明
    ，上訴書亦未提出補強證據，檢察官上訴，亦非可採，應予
    駁回。末查，本案犯罪時間雖在96年4 月24日之前，但本案
    涉犯刑法第339條第1項之罪，量刑在一年六月以上，自不得
    依中華民國九十六年罪犯減刑條例予以減刑，附此載明。
據上論斷，應依刑事訴訟法第368條，判決如主文。
本案經檢察官張熙懷到庭執行職務。
中    華    民    國    97    年    4     月    30    日
                  刑事第十四庭審判長法  官  陳志洋
                                    法  官  吳啟民
                                    法  官  蔡聰明
以上正本證明與原本無異。
如不服本判決，應於收受送達後十日內向本院提出上訴書狀，其
未敘述上訴之理由者並得於提起上訴後十日內向本院補提理由書
（均須按他造當事人之人數附繕本）。
                                    書記官  陳建邦
中    華    民    國    97    年    4     月    30    日
刑法第216條：
行使第210條至第215條之文書者，依偽造、變造文書或登載不實
事項或使登載不實事項之規定處斷。
刑法第210條：
偽造、變造私文書，足以生損害於公眾或他人者，處5 年以下有
期徒刑。


司法院資訊處製作；財團法人民間司法改革基金會備份。
